臺灣高等法院臺中分院民事判決　九十二年度重上更(一)字第三八號
　　　上　訴　人　誠泰商業銀行股份有限公司
　　　法定代理人　甲○○
　　　被　上訴人　乙○○
右當事人間請求返還不當得利事件，上訴人對於中華民國八十八年十一月十五日臺灣
臺中地方法院八十六年度重訴字第三九號第一審判決提起上訴，經最高法院發回更審
，本院於九十三年三月二十四日言詞辯論終結，判決如左：
      主      文
原判決廢棄。
被上訴人在第一審之訴及假執行之聲請均駁回。
第一、二審及發回前第三審訴訟費用由被上訴人負擔。
      事      實
甲、上訴人方面：
一、上訴人聲明求為判決：(一)原判決廢棄。(二)被上訴人在第一審之訴及假執行之聲請
    均駁回。(三)如受不利判決願供擔保宣告免為假執行。
二、陳述：除與原判決相同者，茲引用之外，補稱：
（一）本件被上訴人主張上訴人應返還本票強制執行分配款之不當得利，無非以上訴
      人與謝汶圳、陳世輝間之新台幣（下同）一億四千四百萬元債務，已於民國八
      十三年九月十七日簽署系爭協議書時處理完畢，故「上訴人對富存公司已無債
      權」，而「（上訴人受領分配款）之時間在八十三年九月十七日簽訂契約書前
      ，則之前雖有法律上原因，而其後已不存在，亦屬無法律上原因而受利益」云
      云為其論據。然查：
（二）本件上訴人受領本票強制執行分配款時，系爭借款債權尚未清償完畢，謹將本
      件各相關時間點，臚列如次：
  １、八十一年間：
      訴外人富山建設開發股份有限公司（下稱富山建設公司）以訴外人陳世明等十
      二人之名義向訴外人前台中市第八信用合作社（下簡稱八信，八信嗣於八十七
      年四月間由上訴人受讓，承受訴訟）借款參億伍仟捌佰萬元，該十二筆貸款皆
      以訴外人陳世輝及謝汶圳二人為保證人。
  ２、八十一年五月二十二日：
      富山建設公司以謝汶圳所有之坐落於台中市○區○○○段第六八一地號等九筆
      土地（該九筆土地於八十二年分割為六十二筆），設定最高限額陸億伍仟萬元
      之第一順位抵押權予八信以擔保系爭債務，並由陳世輝擔任連帶保證人。上訴
      人根據中央存款保險股份有限公司檢查處之檢查報告，請求系爭債務之連帶保
      證人陳世輝另行提供附帶擔保，陳世輝乃交付訴外人富存建設股份有限公司（
      下稱富存公司）系爭本票乙紙，作為連帶保證債務之擔保。
  ３、八十三年四月十五日：
      由於前揭借款債權屆期未獲清償，上訴人乃執系爭本票依法聲請參與分配。
  ４、八十三年七月二十七日：
      上訴人獲台中地方法院民事執行處通知上訴人實行分配。
  ５、八十三年八月四日：
      上訴人於當日實際受領七百七十九萬五千二百四十九元之分配款。
  ６、八十三年九月十七日：
      惟因前開借款債權未獲完全清償，故上訴人始與謝汶圳、陳世輝二人，於八十
      三年九月十七日另行簽訂系爭協議書，以期徹底解決上訴人與謝汶圳、陳世輝
      之間的債權、債務關係。
  ７、八十三年九月十七日以後：
      依據前揭協議書，各筆土地陸續過戶予上訴人，用以清償積欠本金。
（三）訴外人陳世輝（已改名丙○○）九十二年十二月九日民事證詞陳報狀及九十三
      年二月六日，　鈞院詢問時，已自承上訴人受領本票強制執行分配款時，借款
      本金尚未清償：
  １、本件上訴人於八十三年八月四日受領本票強制執行分配款時，系爭借款債權之
      本金尚未清償完畢，此有訴外人陳世輝提出之陳報狀及九十三年二月六日準備
      程序筆錄可憑。
  ２、訴外人陳世輝陳報狀記載可知，陳世輝係於八十二年三月二十五日，向訴外人
　　　羅文海借款壹仟伍佰萬元後，用以清償台中八信貸款遲延利息，「已繳清利息
　　　在案」，因此，前揭借款之本金部分在當時並未清償。
  ３、其次，訴外人陳世輝於九十三年二月六日，於　鈞院詢問時亦自承：「銀行受
      理（領）分配款時，本金是還沒有清償。」
  ４、準此，本件上訴人於八十三年八月四日受領分配款時，訴外人陳世輝尚未清償
      借款本金乙節，確屬事實，至為顯然。
（四）訴外人富存公司對於上訴人並無「不當得利返還請求權」，被上訴人自無從代
      位富存公司向上訴人請求返還依法受領之分配款：
  １、按「債權人得以自己名義代位行使者，為債務人之權利而非自己之權利，若債
      務人自己並無該項權利，債權人自無代位行使之可言。」。
  ２、本件上訴人「依法」根據「票據關係」而受領本票強制執行分配款，並無不當
      得利之可言：
    (1)按不當得利，須以無法律上原因而受利益，致他人受損害為成立要件，此觀民
      法第一百七十九條規定即明。而「所謂不當得利，係以當事人無法律上原因而
      受利益，致他方受損害者，為其成立要件。如當事人之受利益有其法律上之原
      因者，不生不當得利之問題」，「而執行法院依法分配參與分配債權人之款項
      ，受分配者即非無法律上之原因，自不得謂係不當得利而請求返還。」最高法
      院判判，足資遵循。
　　(2)系爭本票係由坐落台中市○區○○○段第六八一號等多筆土地抵押貸款之連帶
　　　保證人即訴外人陳世輝為擔保債務而提供，本件上訴人因前揭借款債權屆期未
　　　獲清償，始提出系爭本票向台灣台中地方法院聲請參予分配，故上訴人受償分
　　　配款乃係基於本票債權人之地位，而行使票據上之權利，並因法律上之原因，
　　　而受有利益，至為顯然。
  ３、本件訴外人富存公司並非系爭協議書之當事人，被上訴人自無從主張代位訴外
      人富存公司向上訴人主張「發生在前之受領本票強制執行分配款行為，由於法
      律上依據事後不存在而構成不當得利」：
    (1)按票據關係係獨立於原因關係以外之法律關係，合先敘明。
    (2)本件上訴人係根據「票據關係」依法聲請參與分配，而於八十三年八月四日實
      際受領本票強制執行分配款，由於本金部分尚未清償，故謝汶圳、陳世輝等人
      始於八十三年九月十七日，另行與上訴人簽訂系爭協議書。
    (3)然查，本件上訴人根據「票據關係」依法聲請參與分配而受領分配款，該票據
      關係於上訴人受領分配款後即已消滅，上訴人基於票據關係依法受領分配款，
      並無所謂不當得利之可言。
    (4)次查，系爭協議書之當事人為上訴人、謝汶圳以及陳世輝等三人，均與發票人
      富存公司無關，而訴外人富存公司既非系爭協議書之當事人，被上訴人自無從
      援引票據關係以外之法律關係，代位富存公司向上訴人主張「發生在前之受領
      本票強制執行分配款行為，由於法律上依據事後不存在而構成不當得利」。本
      件上訴人依法受領分配款之法律上依據，自不因嗣後與謝汶圳、陳世輝等人簽
      署協議書而受影響。
  ４、本件上訴人依法受領本票強制執行分配款，並不因事後上訴人與債務人陳世輝
      簽訂系爭協議書，而使給付之原因嗣後消滅：
    (1)按所謂給付之目的嗣後消滅者，係指「給付的目的有效確定，且曾達成目的，
      後經消滅之情形是。所謂給付之目的嗣後消滅，係指原據以給付之法律關係，
      由於被撤銷、解除等事由而消滅，而使得原給付之目的，嗣後的消滅而言。
    (2)經查，本件上訴人依法於八十三年八月四日實際受領本票強制執行分配款，斯
      時由於富山建設公司之本金尚未清償，故上訴人受領分配款，自有法律上之原
      因，嗣後，縱令上訴人另與訴外人謝汶圳等人於八十三年九月十七日，簽定系
      爭協議書，然上訴人依據強制執行程序，自執行處領得分配款之行為仍然有效
      ，上訴人受領分配款之行為，自不致因嗣後簽定系爭協議書，而使該法律上之
      原因嗣後消滅。
  ５、準此，本件上訴人依據票據關係受領系爭本票強制執行分配款，並無不當得利
      可言，而上訴人受領分配款之行為，亦不因上訴人嗣後與訴外人謝汶圳等人簽
      定系爭協議書，而使原受領分配款給付之目的，嗣後消滅，故訴外人富存公司
      對於上訴人，並無所謂不當得利返還請求權之可言。本件訴外人富存公司對於
      上訴人既無所謂不當得利返還請求權，則被上訴人主張代位富存公司請求上訴
      人返還受領本票強制執行分配款之不當得利，其無理由，至為顯然。
（五）退萬步言，縱令上訴人構成不當得利，被上訴人亦無權代位富存公司對上訴人
      請求返還不當得利：
  １、按「債務人依債務之本旨，向債權人為一部清償，經債權人受領者，依民法第
      三百零九條第一項規定，債之關係於清償範圍內清滅。如債務人其後再按原有
      債權數額向債權人清償。經債權人受領者，則屬債權人是否溢領及溢領之給付
      應否返還之問題，而非債權人前受領一部清償之法律上原因其後已不存在。」
  ２、經查，本件上訴人於八十三年八月四日受領本票強制執行分配款，其時間點早
      在八十三年九月十七日簽訂系爭協議書之前，依前開見解，縱令上訴人受有不
      當之利益，亦應係給付在後之溢領部分應否返還之問題，與受領在前之強制執
      行分配款，毫不相干，本件被上訴人主張代位訴外人富存公司，主張上訴人應
      返還受領分配款之不當得利，毫無依據，至為明顯。
三、證據：除援用原審之證據外，補提最高法院判決要旨影本等件為證，並請求訊問
    證人陳世輝。
乙、被上訴人方面：
一、被上訴人聲明求為判決：(一)上訴駁回。(二)第二審及發回前第三審訴訟費用由上訴
    人負擔。
二、陳述：除與原判決相同者，茲引用之外，補稱：
（一）系爭富存公司簽發面額三億六千萬元本票，係交付台中八信做為富存公司建築
      房屋保證用，業經證人陳世輝在原審法院及另案偵查中結證屬實，核與證人何
      春樹、吳倪綾、賴振豐在另案偵查中所述相符。富存公司所營事業並無保證業
      務，前八信惡意取得陳世輝違反公司法第十六條之規定所簽發之本票，自不得
      享有票據上之權利。
（二）前八信於八十三年九月十七日與謝汶圳、陳世輝簽訂契約書，就訴外人吳錦良
      等向八信設定抵押權並共同擔保貸款一億四千四百萬元及第二順位抵押權六千
      萬元，因無法清償，而訂定解決方法，第二條約定以分割後債務八千九百二十
      五萬元及第二順位抵押權六千萬元為土地之買賣價金售予八信，以該買賣價金
      抵償八信之貸款及塗銷第二順位抵押權，有上訴人所不爭執之契約書可證，及
      證人陳世輝在原審法院結證：「依照八十三年九月十七日之契約書，系爭本票
      所欠的款項，均已清償」，「當初我簽定八十三年九月十七日之契約書時，我
      不知本票被聲請強制執行，我在簽契約之前，利息就已結清，且欠款也在簽約
      之前已結清」，及上訴人在原審訴訟代理人蘇俊維律師證述，系爭本票所擔保
      之債務業已消滅。倘積欠八信之貸款本息未清償，八信何以代償第二順位抵押
      權人林貴臨之債務六千萬元？並辦理所有權移轉登記？
（三）陳世輝因於八十三年九月十七日與八信簽訂契約書時不知八信聲請參與分配，
      故訂契約書時係以清償一億四千四百萬元債務而以土地出賣給八信，並非以清
      償一億三千八百三十五萬八千八百三十三元債務而和解，按無法律上之原因而
      受利益，致他人受損害者，應返還其利益。雖有法律上之原因，而其後已不存
　　　在者，亦同。民法第一百七十九條有明文規定，故不因受分配款時間之先後，
　　　均不影響其無法律上之原因而受利益，均難解免返還不當得利之責。
（四）又執票人應以背書連續，証明其權利，此觀票據法第一百二十四條準用第三十
      七條第一項前段定有明文。系爭本票上之記載，票據正面指定受款人為陳世輝
      ，背面記載之背書人計有汪正忠、蔡成吉、陳世輝、余保存、黃美智五人。亦
      即，系爭本票為一記名票據，非經指定受款人之背書，不得轉讓。從系爭本票
      背書型式觀之，由上而下，由右至左，係汪正忠、蔡成吉、陳世輝、余保存、
      黃美智，其背書明顯不連續，依前開票據法規定，上訴人既不能以背書連續証
      明其權利，自不能享有票據上之權利。
三、證據：除援用原審之證據外，補提八十三年九月十七日契約書影本一件、刑事判
    決影本一件等為證。
      理      由
一、本件被上訴人主張：訴外人富存公司於八十二年五月十日簽發金額分別為四千三
　　百萬元、一千八百萬元，到期日均為八十二年十二月十日，票號為五三九、五三
　　八號之本票二紙予訴外人陳世輝，陳世輝因欠伊債務，故將上開本票二紙背書轉
　　讓予伊，屆期提示未獲兌現，經伊持該本票聲請裁定對富存公司財產強制執行，
　　僅受償一百二十萬九千零一十元，是伊為訴外人富存公司之債權人。又富存公司
　　簽發系爭面額三億六千萬元，發票日為八十二年四月八日，未載到期日，票號二
　　三八一四○號本票乙紙予上訴人，票上記載受款人為陳世輝，其背書不連續，且
　　該本票上所蓋非富存公司及其法定代理人余保存之印鑑章，應是陳世輝罔顧公司
　　利益，其個人偽造提供上訴人作為保証他人債務為目的，違反公司法第十六條之
　　規定，對公司自不發生效力，上訴人明知陳世輝簽發本票的目的係為保証，而有
　　惡意或有重大過失，故不得享有票據上之權利，況系爭本票所擔保之債務，亦因
　　陳世輝已與上訴人結清而消滅。詎上訴人竟以系爭本票聲請裁定淮予強制執行，
　　並參與分配，受償七百七十九萬五千二百四十九元，上訴人無法律上原因取得上
　　開款項，而受有利益，致富存公司受有損害，惟因富存公司怠於行使其對上訴人
　　之不當得利返還請求權，為保全伊之債權，代位富存公司行使其權利等情，求為
　　命上訴人應給付富存公司七百七十九萬五千二百四十九元，及自八十三年九月十
　　八日起至清償日止，按年息百分之五計算之利息，並由伊代位受領之判決。
二、上訴人則以：系爭本票係因訴外人陳世輝擔任坐落台中市○區○○○段第六八一
　　號等多筆土地抵押貸款之連帶保證人，上開辦理抵押貸款之土地原係空地，於該
　　地依計劃興建房屋時，上訴人依內部作業規定，請求抵押貸款之連帶保證人另行
　　提供附帶擔保，遂由陳世輝背書轉讓系爭本票予上訴人，並非富存公司為保證他
　　人之債務而提供，嗣貸款人屆期無法清償債務，上訴人乃以系爭本票聲請裁定，
　　取得執行名義後，參與分配，於八十三年八月四日受償七百七十九萬五千二百四
　　十九元，惟仍不足清償債務人所欠之債務；始於八十三年九月十七日，再與土地
　　所有權人謝汶圳、連帶保證人陳世輝共同簽訂契約書，將謝汶圳所有土地賣予上
　　訴人以清償債務人之債務，係解決系爭本票所擔保之債務中尚未受清償之部分，
　　又系爭本票之真正，不因發票人之簽章是否為印鑑章而影響其效力，且系爭本票
　　係空白背書票據，無背書連續與不連續之問題，上訴人係善意受讓系爭本票，並
　　無不當得利。被上訴人並非富存公司之債權人，自無代位富存公司行使不當得利
　　請求權之餘地等語，資為抗辯。
三、本件被上訴人主張訴外人富存公司簽發金額三億六千萬元、發票日為八十二年四
    月八日、未載到期日、票號二三八一四０號、票上正面記載受款人為陳世輝，背
    面則有富存公司之股東汪正忠、蔡成吉、陳世輝、余保存、黃美智等五人背書之
    系爭本票乙張予上訴人，經上訴人持向原審法院聲請裁定准予強制執行後，於八
    十三年四月十五日以八十三年度票字第三六二七號裁定參與分配，於八十三年八
    月四日分配受償七百七十九萬五千二百四十九元案款，嗣八十三年九月十七日上
    訴人再與訴外人謝汶圳（即土地所有權人）、陳世輝（連帶保證人）共同簽訂契
    約書，約定由謝汶圳將其所有土地賣予上訴人以清償債務人吳錫良等人向上訴人
    設定之抵押貸款債務，上訴人不予拍賣抵押物，並代償謝汶圳積欠第二順位抵押
    權人林貴臨之抵押債務，陳世輝並同意由謝汶圳提供上開土地代物清償其所保證
    之連帶債務等情，業據其提出系爭本票、八十三年九月十七日訂立之契約書、原
    法院實行分配通知、土地謄本均影本等件為證，並為上訴人所不爭執，復經原審
    法院調閱前開執行卷審認無訛在卷可稽，堪認為真實。
四、被上訴人雖主張上訴人持以聲請裁定並參與分配之系爭本票，其上所蓋非富存公
    司及其法定代理人余保存之印鑑章，應係陳世輝偽造簽發，提供上訴人作為保証
    債務為目的，已違反公司法第十六條之規定，上訴人明知而惡意取得，且其背書
    不連續，不得享有票據上之權利，又系爭本票所擔保之債務亦因陳世輝已與上訴
    人業已結清而消滅，上訴人無法律上原因而受償七百七十九萬五千二百四十九元
    ，致富存公司受有損害，為不當得利云云，則為上訴人所否認。本件被上訴人主
    張證人陳世輝證稱八十三年九月十七日共同簽訂系爭契約之前伊已清償上開借款
    本息云云，此與上訴人領取七百七十九萬五千二百四十九元分配款是否構成不當
    得利攸關。陳世輝於上訴人領取分配款時，富存公司之票款債務是否業已清償完
    畢，不無疑問。查八十一年間富山建設公司以訴外人陳世明等十二人之名義向訴
    外人台中八信借款參億伍仟捌佰萬元，該十二筆貸款皆以訴外人陳世輝及謝汶圳
    二人為保證人。八十一年五月二十二日富山建設以謝汶圳所有之坐落於台中市○
    區○○○段第六八一地號等九筆土地（該九筆土地於八十二年分割為六十二筆）
    ，設定最高限額陸億伍仟萬元之第一順位抵押權予八信以擔保系爭債務，並由陳
    世輝擔任連帶保證人。上訴人根據中央存款保險股份有限公司檢查處之檢查報告
    ，請求系爭債務之連帶保證人陳世輝另行提供附帶擔保，陳世輝乃交付訴外人富
    存公司簽發之系爭本票乙紙，作為連帶保證債務之擔保。至八十三年四月十五日
    由於前揭借款債權屆期未獲清償，上訴人乃執系爭本票依法聲請參與分配。八十
    三年七月二十七日上訴人獲台中地方法院民事執行處通知上訴人實行分配。而在
    八十三年八月四日當日實際受領七百七十九萬五千二百四十九元之分配款，此經
    原法院調閱台灣台中地方法院八十三年度民執子字第一五九三號執行卷審認無訛
    ，且為兩造所不爭。惟因前開借款債權未獲完全清償，上訴人始與謝汶圳（土地
    所有權人）、陳世輝（連帶保證人）二人於八十三年九月十七日另行簽訂系爭協
    議書，以期徹底解決上訴人與謝汶圳、陳世輝之間之債權、債務關係。八十三年
    九月十七日以後依據前揭協議書，各筆土地陸續過戶予上訴人，用以清償積欠之
    本金。足見本件上訴人受領系爭本票強制執行分配款時，系爭借款債權尚未清償
    完畢甚明。再參以證人陳世輝於本院審理時證述，益證上開事實為真實。此觀證
    人陳世輝證述：「於八十三年九月十七日訂立契約時，是積欠利息已結清，本金
    為一億四千四百萬元始可作債務分割：」「銀行受理分配款時本金是還沒有清償
    」等語，有訴外人陳世輝提出之民事證詞陳報狀以及本院九十三年二月六日準備
    程序筆錄可憑（分見本院重上更(一)卷第一三一、一二六頁）。又證人陳世輝九十
    二年十二月九日民事證詞陳報狀第二頁第三行記載：「一、陳報人（即陳世輝）
　　於八十二年三月二十五日，向羅文海借新台幣壹仟伍佰萬元繳納台中第八信用合
　　作社貸款遲延利息，並無欠息，而本金壹億肆仟萬元正已暫以抵押不動產過戶登
　　記予八信屬實。」「二、陳報人於八十六年重訴字第三九號、八十七年五月十九
　　日作證，亦已說明已繳清利息在案。」由前揭記載可知，訴外人陳世輝係於八十
　　二年三月二十五日，向訴外人羅文海借款壹仟伍佰萬元後，用以清償台中八信貸
　　款遲延利息，故曰「已繳清利息在案」，因此，前揭借款之本金部分在當時受領
　　分配款時並未清償，至為顯然。則上訴人於八十三年八月四日因陳世輝尚未清償
　　借款本金，所受償分配款乃係基於本票債權人之地位而行使票據上之權利，並因
　　法律上之原因，而受有利益，即非不當得利。至證人陳世輝在一審作證稱系爭本
　　票所欠之款項業已清償云云（見一審卷第二一二頁末行），係指將前開土地作價
　　過戶給上訴人以清償債務之協議成立後，則系爭本票之債務即為清償者而言，否
　　則為何證稱上訴人八十三年八月四日受領案款時本金尚未清償？倘陳世輝其後一
　　月餘即同年九月十七日當時主觀上係以清償一億四千四百萬元債務而非一億三千
　　八百三十五萬餘元債務而成立協議，亦僅其錯誤得否主張撤銷之問題，況其係系
　　爭債務之連帶保證人，利害關係與上訴人相反，所證稱不知系爭本票被聲請強制
　　執行，故協議時未就上訴人已領取案款部分考慮扣除云云，為不可採。另證人蘇
　　俊維律師於前審證稱不知另有強制執行否則會制止云云，因當事人未告知證人此
　　事，且就土地作價過戶，解決之前債務全部是非，已達成協議，其證詞尚不得據
　　為被上訴人有利之證據。
五、富存公司確於八十二年五月十日簽發金額分別為四千三百萬元、一千八百萬元，
    到期日均為八十二年十二月十日，票號為五三九、五三八號之本票二紙予訴外人
    陳世輝，陳世輝因欠被上訴人債務，故將上開本票二紙背書轉讓予被上訴人，被
    上訴人屆期提示未獲兌現，乃持該二紙本票聲請裁定對富存公司財產強制執行，
    執行結果僅受償一百二十萬九千零一十元之事實，業據被上訴人提出原審法院八
    十三年度票字第三二三五號、六一三九號本票裁定及確定證明書影本、八十三年
    民執子字第一五九三號債權憑證影本各乙件為證。上訴人對上開本票為富存公司
    所簽發並不爭執，雖其以富存公司經理即訴外人陳世輝於檢察官訊問時否認富存
    公司曾欠被上訴人上開債務為抗辯，但未能舉證證明，而證人陳世輝已於原審到
    庭證稱：「富存公司有欠原告（指被上訴人）錢」等語。是以被上訴人主張伊為
    富存公司之債權人，此事實堪予採信。至上訴人以系爭本票向法院聲請裁定強制
    執行，富存公司未於不變期間內對之提起否認之訴，但本票發票人未依非訟事件
    法第一百零一條第一項規定於二十日不變期間內，提起確認債權不存在訴訟者，
    僅無該條第二項之適用，非謂逾此期間即不得起訴（最高法院六十四年台抗字第
    二四二號判例意旨參照）。故本件富存公司就上訴人對其所提起之本票裁定，雖
    未於二十日內提起確認債權不存在訴訟，仍得再對系爭本票予以爭執。上訴人抗
    辯稱富存公未對系爭本票之裁定，於不變期間內提起確認之訴，已不得再對系爭
    本票為爭執，被上訴人縱為富存公司之債權人，亦無從主張代位行使該權利云云
    ，即無足取。
六、按本票係由發票人自己擔任承兌及付款，故發票人只要於本票上簽名或蓋章，即
    須依票上所載文義負責，此與支票必須蓋用留存於金融機關之印鑑章，以供核對
    者有別。系爭本票既已蓋有富存公司及負責人余保存之印章，其票據形式即已完
    備，且富存公司對系爭本票，始終均不曾為任何偽造或變造之爭執，是以被上訴
    人以系爭本票所蓋負責人余保存之印章與登記之印章不同為由，主張系爭本票應
    係由陳世輝所偽造云云，自屬無據，不足遽採。
七、系爭本票係因訴外人陳世輝擔任坐落台中市○區○○○段第六八一號等多筆土地
　　抵押貸款之連帶保證人，上開辦理抵押貸款之土地原係空地，於該地依計劃興建
　　房屋時，上訴人依內部作業規定，請求抵押貸款之連帶保證人另行提供附帶擔保
　　，遂由陳世輝交付系爭本票予上訴人作為擔保票據，有如前述。按「票據行為為
　　不要因行為，即不以給付之原因為要素而得成立之行為，凡簽名於票據之人，不
　　問原因如何，均須依票上所載文義負責，故發票人不得以自己與執票人前手所存
　　抗辯之事由對抗執票人」（最高法院四十九年度台上字第六七八號判例意旨參照
　　）、「票據為文義證券，不允許債務人以其他立證方法變更或補充其文義」。又
　　「公司法第十六條第一項固規定公司不得為任何保證人，但公司為共同發票或背
　　書行為，則非法所不許」、「公司法第十六條第一項規定公司除依其他法律或公
　　司章程規定以保證為業務者外，不得為任何保證人，旨在穩定公司財務，用杜公
　　司負責人以公司名義為他人作保而生流弊。若公司因經營業務需要，簽發票據與
　　相對人，以供其履行債務之擔保，自與為他人作保有間，即無上開法條規定之適
　　用」。而據被上訴人所陳富存公司欲在上開土地興建房，上訴人遂要求陳世輝提
　　供擔保云云，則富存公司即因經營業務需要而簽發系爭票據。且上訴人為確保其
　　放款債權，依法請求抵押借款之債務人及連帶保證人追加擔保，因而自連帶保證
　　人陳世輝處受讓系爭本票，作為其放款之附帶擔保，其自應受合法之保護，至訴
　　外人陳世輝與富存公司之間就該本票所存原因關係為何，應不得對抗上訴人。參
　　以前揭陳世輝因欠被上訴人債務，亦持富存公司簽發之本票二紙，經背書後轉讓
　　予被上訴人，被上訴人既亦未曾質疑陳世輝如何取得該二紙本票，則陳世輝以其
　　取自富存公司之系爭本票，交付上訴人作為借款之附帶擔保，被上訴人豈能指陳
　　世輝罔顧富存公司利益為保証他人（實與其個人有利害關係）債務之目的，以公
　　司名義簽發系爭本票，而遽認上訴人係明知讓與人無讓與及處分票據權利而惡意
　　取得票據？上訴人受讓系爭本票，並非取自發票人富存公司，不能因該本票嗣由
　　陳世輝交付上訴人作為借款之附帶擔保，即倒果為因，認富存公司係為保証他人
　　債務之目的，而簽發系爭本票，違反公司法第十六條之規定，對公司不生效力。
    至陳世輝被依違反公司法第十六條不得為保證人之規定，判處罰金貳萬元，如易
    服勞役以參佰元折算壹日（原審法院八十四年度易字第二四七三號刑事判決參照
    ）確定，係陳世輝與富存公司內部間之問題，就系爭票據形式上以觀，乃富存公
    司以陳世輝為受款人簽發後，經陳世輝與其他背書人空白背書，再由陳世輝交付
    予上訴人，富存公司自不得以其與陳世輝之間所存任何得抗辯事由對抗合法持有
　　該本票之上訴人。雖然前台中第八信用合作社法定代理人何春樹，曾於檢察官偵
　　訊時（八十三年度偵字九八二三號）陳稱「陳世輝他們要蓋房子是跟地主合建，
　　因怕我們的抵押權受損，所以富存公司開一張本票三億六千萬元給我們做為附帶
　　擔保」，該社建國分社襄理賴振豐於檢察官訊問時（八十三年度偵字第一二○二
　　五號）亦陳稱「因房子起造人是富存建設公司，我們怕權利受損，要陳世輝提供
　　相當的擔保，陳世輝就開那張本票給我們」，此無非陳明系爭本票係由陳世輝交
　　付予上訴人作為借款之附帶擔保而已，尚難據此即推翻系爭本票係由富存公司以
　　陳世輝為受款人簽發後，經陳世輝與其他背書人空白背書，再由陳世輝交付予上
　　訴人之事實。被上訴人指稱上訴人係惡意取得系爭本票，不得享有票據上權利云
　　云，殊無足採。
八、按票據法第三十七條第一項前段規定，執票人應以背書之連續證明其權利。所謂
    背書之連續，即自受款人至最後之被背書人均相連續，而不間斷之謂。又依同法
    第三十一條第二項規定，背書人記載被背書人，並簽名於匯票者，為記名背書。
    若為空白背書，即不發生背書連續與不連續問題。本件系爭本票乃空白背書之票
    據，其正面載有受款人陳世輝，背面僅有汪正忠、蔡成吉、陳世輝、余保存、黃
    美智等五人之空白背書，既為空白背書，即無所謂背書連續與否之問題。蓋本票
    若以空白背書方式轉讓者，由於法律並未對空白背書之位置予以規定，故背書人
    自得於票據背面任意選擇背書位置，其第二背書人之背書，或轉在第一背書人之
    上，或有為縱式、橫式，識別顯有困難。上訴人由陳世輝處受讓系爭本票，則該
    本票有受款人陳世輝之背書已足。被上訴人以系爭本票正面已指定受款人為陳世
    輝，但依其背書型式觀之，由上而下，由右至左，則係汪正忠、蔡成吉、陳世輝
    、余保存、黃美智，因認其背書明顯不連續，上訴人既不能以背書連續証明其權
    利，自不能享有票據上之權利云云，係將系爭本票之空白背書誤為記名背書，不
    足遽採。
九、按「債務人依債務之本旨，向債權人為一部清償，經債權人受領者，依民法第三
    百零九條第一項規定，債之關係於清償範圍內消滅。如債務人其後再按原有債權
    數額向債權人清償。經債權人受領者，則屬債權人是否溢領及溢領之給付應否返
    還之問題，而非債權人前受領一部清償之法律上原因其後已不存在。」本件證人
    陳世輝（連帶保證人）為清償債務，在八十三年九月十七日與上訴人、土地所有
    權人謝汶圳共同簽訂契約書，約定由謝汶圳將其所有土地賣予上訴人，該契約書
    係在上訴人分配受償七百七十九萬五千二百四十九元以後所簽訂，為兩造所不爭
　　，依該契約書記載：「茲因乙方（即謝汶圳）提供其所有座落台中市○區○○○
　　段第六八一之七、十三、十六、二五至五二、六八一之五八、六一至七二地號共
　　四十四筆土地，於八十一年五月二十二日，由債務人吳錫良等向甲方（即台中市
　　八信）設定抵押並共同擔保貸款新台幣一億四千四百萬元整，另設定第二順位抵
　　押權債務新台幣六千萬元給林貴臨等，由於債務人無法清償，特要求甲方不予拍
　　賣，而乙方．．．願將其所有之土地賣予甲方以清償債務人之債務，並由甲方代
　　償乙方積欠第二順位抵押權林貴臨之抵押債務，丙方（即陳世輝）即本件抵押貸
　　款之連帶保證人並同意由乙方提供上開土地代物清償其所保證之連帶債務，經甲
　　、乙、丙三方合意訂立契約如左：一、本案土地債權債務分擔，甲、乙雙方同意
　　就共同設定抵押權土地，面積四、一六四平方公尺，扣除同區段六八一之一一、
　　一二、二十、二一、二二、二三、二四等七筆地號土地分擔債務新台幣四千零四
　　十二萬元及同區段六八一之五三、五四、五五、五六、五七、五九、六○等七筆
　　土地分擔債務新台幣一千四百三十三萬元後，餘八千九百二十五萬元，為乙方應
　　分擔之債務．．．。二、乙方同意本案土地照分割後債務，即新台幣八千九百二
　　十五萬元及積欠第二順位抵押權林貴臨等債務新台幣六千萬元，為其所有土地之
　　買賣價金售予甲方，並同意以該買賣價金抵償向甲方之貸款及塗銷第二順位抵押
　　權．．．」云云，姑不論該契約當事人已就強制執行分配款予以扣除後，始和解
　　抵充債務，已甚明確，有如前述。惟本件上訴人係以系爭本票向法院聲請裁定准
　　予強制執行後，參與分配，受償七百七十九萬五千二百四十九元，其分配受償係
　　基於本票債權人之地位，而行使票據上之權利，並非無法律上之原因，而受有利
　　益，即非不當得利。縱其後簽訂上開契約書，上訴人將土地作價取償過多，以抵
　　押貸款之總金額一億四千四百萬元取償，揆諸前揭說明，後之受領部分屬債權人
　　是否溢領及溢領之給付應否返還之問題，而非債權人前受領一部清償之法律上原
　　因其後已不存在情形可相比擬，前之受領部分自非不當得利。況前述八十三年九
　　月十七日簽訂之契約書，係由甲方之上訴人、乙方之土地所有權人謝汶圳、丙方
　　之連帶保證人陳世輝等三方共同簽訂，為解決債務人吳錫良等向甲方（即上訴人
　　）設定抵押貸款一億四千四百萬元，而約定甲方不予拍賣抵押物，乙方願將其所
　　有之土地賣予甲方以清償債務人之債務，並由甲方代償乙方積欠第二順位抵押權
　　林貴臨之抵押債務，丙方（即陳世輝）即本件抵押貸款之連帶保證人並同意由乙
　　方提供上開土地代物清償其所保證之連帶債務。其契約之當事人為上訴人、謝汶
　　圳、陳世輝等三方，均與本件系爭本票之發票人富存公司無關。富存公司就上述
　　契約書，並無任何權利可言。被上訴人自無從代位富存公司主張該契約書上之權
　　利，進而據此以債務已結清之理由，指上訴人先前之分配受償為無法律上之原因
　　，而受有利益。是以被上訴人主張伊為富存公司之債權人，因系爭本票所擔保之
　　債務已結清，而代位富存公司行使其權利云云，亦無足取。
十、綜上所述，被上訴人主張系爭本票係由陳世輝所偽造，且係為保証他人債務之目
    的，而簽發系爭本票，違反公司法第十六條之規定，對富存公司不生效力，上訴
    人係明知而惡意取得系爭本票，復不能以背書連續証明其權利，應不得享有票據
    上權利，及系爭本票所擔保之債務已結清，上訴人以系爭本票參予分配，受償七
    百七十九萬五千二百四十九元，為不當得利云云，均無足採。上訴人所辯尚屬可
    信，是被上訴人之訴為無理由，不應准許。原審判命上訴人給付富存公司七百七
　　十九萬五千二百四十九元及自八十三年九月十八日起至清償日止，按週年利率百
　　分之五計算之法定遲延利息，並由被上訴人代位受領，同時依兩造聲請宣告准免
　　假執行，即有未合。上訴意旨指摘原判決不當，求予廢棄改判，為有理由。自應
　　由本院將原判決廢棄改判，駁回被上訴人在第一審之訴及其假執行聲請。本件判
　　決之基礎已臻明確，兩造其餘之攻擊防禦方法及舉證，核與判決結果不生影響，
　　毋庸一一論列，併此敘明。
十一、據上論結，本件上訴為有理由，依民事訴訟法第四百五十條、第七十八條，判決
　　如主文。
中　　　華　　　民　　　國　　九十三　　年　　　四　　　月　　　七　　　日
~B1民事第一庭審判長法　官　林陳松
~B2　　　　　　　　法　官　鄭金龍
~B3　　　　　　　　法　官　王重吉
右為正本係照原本作成。
如對本判決上訴，須於收受判決送達後二十日內向本院提出上訴書狀，其未表明上訴
理由者，應於提出上訴後二十日內向本院提出上訴理由書(須按他造人數附具繕本)。
上訴時應提出委任律師或具有律師資格之人之委任狀；委任有律師資格者，另應附具
律師及格證書及釋明委任人與受任人有民事訴訟法第四百六十六條之一第一項但書或
第二項（詳附註）所定關係之釋明文書影本。
~B 　 　　　　　　書記官　顏子良
中　　　華　　　民　　　國　　九十三　　年　　　四　　　月　　　九　　　日
附註：
民事訴訟法第四百六十六條之一（第一項、第二項）
對於第二審判決上訴，上訴人應委任律師為訴訟代理人。但上訴人或其法定代理人具
有律師資格者，不在此限。
上訴人之配偶、三親等內之血親、二親等內之姻親，或上訴人為法人、中央或地方機
關時，其所屬專任人員具有律師資格並經法院認為適當者，亦得為第三審訴訟代理人
。
                                                                        Ｂ
